臺灣新北地方法院刑事判決
110年度簡上字第483號
上  訴  人
即  被  告  賴大鵬



上列上訴人即被告因詐欺案件，不服本院中華民國110年9月9日1
10年度簡字第3349號第一審刑事簡易判決（聲請簡易判決處刑案
號：臺灣新北地方檢察署110年度偵字第16839號），提起上訴，
本院管轄第二審之合議庭判決如下：
    主  文
上訴駁回。
    事  實
一、庚○○得預見將個人金融機構帳戶之存摺、提款卡及密碼，交
    由與其本身並無合理信賴關係之他人使用，帳戶即可能因此
    淪為供詐欺集團成員用以詐騙他人將款項匯入後，再加以提
    領之用，因而幫助他人實施詐欺取財犯行，竟仍基於縱令發
    生亦不違背其本意之幫助詐欺取財不確定犯意，依真實姓名
    、年籍不詳、通訊軟體LINE自稱「陳代書」之成年人指示，
    於民國109年12月底某日，在新北巿鶯歌區南雅路34號之某
    統一超商，以店到店寄件方式，將其所申辦之中華郵政股份
    有限公司帳號00000000000000號帳戶(下稱郵局帳戶)之存摺
    、提款卡及密碼，寄予該自稱「陳代書」之成年人。嗣該人
    取得庚○○前揭郵局帳戶之存摺、提款卡及密碼後，即與其他
    詐欺成員（無證據證明成員有未成年人或3人以上共同犯詐
    欺罪，且本案非以冒用政府機關或公務員之名義實行詐術，
    又無證據足以證明庚○○明知或可得而知詐欺集團係以網際網
    路而對公眾散布所犯之情節）共同意圖為自己不法之所有，
    基於詐欺取財之犯意聯絡，於如附表一「詐騙時間及方式」
    欄所示之時間，分別對如附表一「對象」欄所示之甲○○等人
    （下稱甲○○等5人）施以如附表一「詐騙時間及方式」欄所
    示之詐術，致甲○○等5人均陷於錯誤，而於如附表一「匯款
    時間」欄所示之時間，將如附表一「匯款金額」欄所示之款
    項，各匯款至庚○○申設之上開郵局帳戶內，所匯款項旋由詐
    欺集團成員提領一空。嗣經甲○○等5人發覺有異而報警處理
    ，始悉上情。
二、案經甲○○、丁○○、戊○○、乙○○、己○○訴由新北市政府警察局
    三峽分局報告臺灣新北地方檢察署檢察官偵查後聲請以簡易
    判決處刑。
    理  由
壹、程序方面
    按被告以外之人於審判外之言詞或書面陳述，除法律有規定
    者外，不得作為證據，刑事訴訟法第159條第1項固定有明文
    。惟被告以外之人於審判外之陳述，雖不符前4條之規定，
    而經當事人於審判程序同意作為證據，法院審酌該言詞陳述
    或書面陳述作成時之情況，認為適當者，亦得為證據；當事
    人、代理人或辯護人於法院調查證據時，知有第159條第1項
    不得為證據之情形，而未於言詞辯論終結前聲明異議者，視
    為有前項之同意，同法第159條之5亦有規定。本案下述所引
    被告庚○○以外之人於審判外之陳述，經本院提示各該審判外
    陳述之內容並告以要旨，檢察官及被告於本院言詞辯論終結
    前均未爭執證據能力，復經本院審酌該等供述證據作成之客
    觀情狀，並無證明力明顯過低或係違法取得之情形，復為證
    明本案犯罪事實所必要，認為以之作為證據應屬適當，均應
    有證據能力。另本院後述所引用之其餘非供述證據，經本院
    依法當庭提示令其辨認外，復無證據足證係公務員違背法定
    程序所取得，又為證明本案犯罪事實所必要，亦得作為本案
    證據。
貳、實體方面
一、認定犯罪事實所憑之證據及理由
    訊據被告前於警詢及偵查中固坦認上開郵局帳戶為其所申設
    ，並於前揭時、地，依「陳代書」之指示，將上開郵局帳戶
    之存摺、提款卡及密碼寄出之事實（嗣於上訴理由中亦為相
    同陳述），惟矢口否認有何幫助詐欺取財之犯行，辯稱：伊
    當初是想借錢周轉，但伊沒有薪資轉帳證明，無法跟銀行貸
    款，剛好接獲手機小額借款訊息，就加對方LINE暱稱「陳代
    書」之人為好友後，詢問如何辦理貸款，對方表示要填寫個
    人資料、拍攝身分證正反面並傳LINE給他們審核，之後對方
    說伊信用不良，需要提供金融帳戶之存摺、提款卡及密碼，
    作為配合帳戶金流以方便通過貸款，伊也是被詐騙之受害者
    云云。經查：
　㈠上開郵局帳戶係被告所申設，而被告於上開時、地，將其上
    開所申設郵局帳戶之存摺、提款卡及密碼，依LINE自稱「陳
    代書」成年人之指示，以店到店寄件方式，寄予LINE自稱「
    陳代書」之成年人等事實，業據被告於警詢中及檢察事務官
    詢問時均自承在卷（見偵字卷第3至6、98至99頁），並有中
    華郵政股份有限公司110年1月25日儲字第1100020478號函暨
    所附被告申設帳戶之帳戶基本資料及客戶歷史交易清單各1
    份（見偵字卷第7至10頁）在卷可稽，此部分事實，首堪認
    定。
　㈡告訴人甲○○等5人分別於如附表一「詐欺時間及方式」欄所示
    之時間，受詐欺集團成員以如附表一「詐欺時間及方式」欄
    所示之方式詐騙，致其等均陷於錯誤，而匯款如附表一「匯
    款金額」欄所示之款項至上開郵局帳戶內，所匯款項旋由詐
    欺集團成員提領一空，嗣告訴人甲○○等5人發覺有異而報警
    處理等情，業經告訴人甲○○等5人分別於警詢中證述歷歷（
    證據出處詳見附表二），並有如附表二所示之非供述證據存
    卷可按（證據出處詳見附表二），以及前述被告郵局帳戶之
    基本資料及客戶歷史交易清單足憑（見偵字卷第8至9頁），
    是被告寄送上開郵局帳戶之存摺、提款卡及密碼予自稱「陳
    代書」之成年人後，該郵局帳戶確為自稱「陳代書」及所屬
    詐欺集團成員作為提領詐騙告訴人甲○○等5人後所匯入之款
    項之用，此部分事實亦堪認定。
　㈢被告雖以上開情詞置辯，惟查： 
　⒈依一般人之日常經驗均可知悉，無論自行或委請他人向金融
    機構辦理貸款，除須填寫貸款申請文件、提供個人之身分證
    明文件外，並須敘明其個人之工作狀況、收入金額及相關之
    財力證明資料，如此，金融機構透過徵信調查申請人之債信
    後，始得決定是否核准貸款，以及所容許之貸款額度，經徵
    信審核通過後，再辦理對保、簽約等手續，俟上開貸款程序
    完成後始行撥款；縱有瞭解撥款帳戶之必要，亦僅須影印存
    摺封面或告知金融機構名稱、戶名、帳號即可，無須於申請
    貸款之際，即提供金融帳戶之提款卡，更遑論提供提款卡密
    碼予貸款之金融機構。又即使欲循民間之私人管道借貸，亦
    須事先瞭解還款方式，並提供適當之擔保品，而依一般商業
    交易習慣，借款人所提供之擔保品通常與所借貸之金額相當
    ，且具有即時變現、便於流通之性質，如此方能使擔保物權
    人於行使權利時獲得一定程度之受償及保障。況辦理貸款每
    每涉及大額金錢之往來，申請人若非親自辦理，理應委請熟
    識或信賴之人代為辦理，若委請代辦公司，理當知悉該公司
    之名稱、地址、聯絡方式，以避免貸款金額為他人所侵吞。
    而查，被告於本案發生時，已為年滿46歲之成年人，先前亦
    有工作及申辦信用貸款之經驗，亦自承係因沒有薪資證明，
    無法向銀行借款等情，此據被告所坦認在卷（見偵字卷第3
    頁反面、第98頁反面至第99頁），則被告於交付前揭郵局帳
    戶之存摺、提款卡及密碼之際，既具有相當知識及社會經驗
    ，且對於上開正常辦理貸款程序顯然知之甚詳。而被告於檢
    察事務官詢問時已供承：伊均不知悉代辦貸款之公司名稱、
    地址或聯絡方式，亦未填寫貸款申請書，甚或檢附在職證明
    、身分及財力證明文件等語（見偵字卷第98頁反面），則被
    告對於自稱「陳代書」之人所屬貸款公司毫無所悉，亦未提
    供任何財力證明或擔保品，即依從對方以LINE聯繫及指示而
    將前揭郵局帳戶之存摺、提款卡及密碼均寄予對方，自與一
    般貸款實務相去甚遠。
　⒉另於金融機構開設帳戶，請領存摺及金融卡一事，係針對個
    人身分社會信用，而予以資金流通，具有強烈屬人性，而金
    融帳戶為個人理財工具，且金融存摺、金融卡亦事關個人財
    產權益保障，其專有性甚高，除非本人或與本人親密關係者
    ，難認有何理由可自由流通使用該存摺，一般人均有妥為保
    管及防止他人任意使用之認識，縱使特殊情況，偶需交付他
    人使用，亦必深入瞭解用途及合理性，始予提供，且該等專
    有物品，如落入不明人士手中，而未加以闡明正常用途，極
    易被利用為與財產有關之犯罪工具，此為吾人依一般生活認
    知所易體察之常識；兼以近來利用人頭帳戶以行詐騙之事屢
    見不鮮，詐騙集團以購物付款方式設定錯誤、中獎、退稅、
    家人遭擄、信用卡款對帳、提款卡密碼外洩、疑似遭人盜領
    存款等事由，詐騙被害人至金融機構櫃檯電匯，抑或持提款
    卡至自動櫃員機依其指示操作，使被害人誤信為真而依指示
    操作轉出款項至人頭帳戶後，詐騙集團成員隨即將之提領一
    空之詐騙手法，層出不窮，且此類詐騙手法，多數均係利用
    他人帳戶，作為詐欺取財所得財物匯入、取款以逃避檢警查
    緝之用之犯罪工具，此經政府多方宣導，並由媒體反覆傳播
    ，是依一般人通常之知識、智能及經驗，均已詳知向陌生人
    購買、承租或其他方法取得帳戶者，多係欲藉該帳戶取得不
    法犯罪所得，且隱匿帳戶內資金之實際取得人之身分，以逃
    避追查，是避免本身金融機構帳戶被不法行為人利用為詐財
    之工具，應係一般生活所易於體察之常識。經查，被告既自
    承：伊是用LINE加對方為好友，對方暱稱「陳代書」，伊將
    帳戶寄出後是用LINE確認貸款事項，但伊發現被騙時，已經
    被對方封鎖等語（見偵字卷第5頁反面、第98頁反面），可
    知被告僅以通訊軟體與「陳代書」聯繫而素未謀面，且於寄
    出前開帳戶資料後，被告亦與自稱「陳代書」之人失去聯繫
    ，顯見自稱「陳代書」之人當非被告所熟識、瞭解或堪令被
    告信任之人，依被告智識能力與社會生活經驗，面對前揭如
    此不合常理之貸款流程，猶將自己申設之前開郵局帳戶存摺
    、提款卡及密碼交予此等並不相識、瞭解且非值信任之人，
    該等帳戶極有可能被利用作為與詐騙等財產犯罪相關之工具
    ，被告自難諉稱毫無預見之可能。況且，被告於109年12月
    底之某日寄出前開帳戶資料之際，上開郵局帳戶內餘額僅剩
    數十元乙情，有該郵局帳戶之客戶歷史交易清單1件在卷可
    參（見偵字卷第9頁），堪認被告事前為避免所交付之帳戶
    內尚有款項，可能遭提領一空而受有無法彌補之損失，而遂
    交付存款餘額所剩不多之前揭帳戶，以防己身遭受損失，放
    任犯罪結果之發生，足徵被告對於所交付之帳戶可能發生不
    法財產犯罪一事抱持「因其已然防範自身損失，故縱令前揭
    帳戶被挪為犯罪使用亦對其無妨」之容認心理，並不違背其
    本意，揆諸首開說明，其主觀上確有幫助他人詐欺取財之間
    接故意甚明。被告猶一再辯稱其主觀尚並無幫助詐欺之不確
    定犯意云云，自不足採。
　㈣綜上所述，本案事證明確，被告犯行洵堪認定，應予依法論
    科。
二、論罪科刑及駁回上訴之理由
　㈠按刑法上之幫助犯，係對於犯罪與正犯有共同之認識，而以
    幫助之意思，對於正犯資以助力，而未參與實施犯罪之行為
    者而言（最高法院88年度台上字第1270號判決意旨參照），
    是以，如未參與實施犯罪構成要件之行為，且係出於幫助之
    意思提供助力，即屬幫助犯，而非共同正犯。本件被告提供
    郵局帳戶存摺、金融卡及密碼予真實姓名、年籍不詳、自稱
    「陳代書」之成年人，嗣經作為詐欺集團實施詐欺取財之犯
    罪工具，其單純提供帳戶予他人使用之行為，並不等同於向
    告訴人甲○○等5人施以詐術之行為，且亦無證據證明被告有
    參與詐欺取財犯行之構成要件行為，或與實施詐欺之集團成
    員間有詐欺取財之犯意聯絡，是被告提供帳戶資料予他人使
    用之行為，對於該不詳詐欺集團成員遂行詐欺取財之犯罪行
    為，僅係資以助力，應論以幫助犯。
　㈡核被告所為，係犯刑法第30條第1項前段、第339條第1項之幫
    助詐欺取財罪。另依本案既存卷證，未見有何積極事證足資
    證明有未成年人參與詐欺集團，並有3人以上共同犯詐欺罪
    之情狀，又本案並非以冒用政府機關或公務員之名義實行詐
    術，且亦無證據足以證明被告明知或可得而知本案不詳之成
    年詐欺者係以網際網路而對公眾散布所犯之情節，故被告上
    開幫助不詳成年詐欺者之行為，難認有刑法第339條之4第1
    項各款所定之加重條件存在，併此敘明。又被告一次交付所
    申設之前揭郵局帳戶存摺、提款卡及密碼之行為，幫助詐騙
    集團成員分別對如附表一「對象」欄所示之告訴人甲○○等5
    人詐欺取財，係以一幫助行為同時觸犯5個詐欺取財罪，為
    想像競合犯，應依刑法第55條規定，從一情節較重之幫助詐
    欺取財罪處斷。被告以幫助之意思，參與構成要件以外之行
    為，為幫助犯，其行為危害性較直接行為人為輕，爰依刑法
    第30條第2項規定，按正犯之刑減輕之。
　㈢至被告雖有如聲請簡易判決處刑書犯罪事實欄所載「前因公
    共危險案件，經臺灣新北地方法院以107年度審交易字第392
    號判決判處有期徒刑6月，經上訴後，經臺灣高等法院以107
    年度交上易字第272號判決上訴駁回確定，於108年10月12日
    徒刑執行完畢」等構成累犯之前科事實，惟該構成累犯之前
    科事實，與本案犯罪事實，係屬不同種類之犯罪型態，縱被
    告於前開有期徒刑執行完畢後，再犯本件之幫助詐欺犯行，
    亦難認為被告所為本案犯行，有何特別之惡性或對刑罰反應
    力薄弱之情形，且檢察官就被告依累犯規定應加重其刑之事
    項，亦未於聲請簡易判決處刑書為任何主張或說明，本院認
    為於本罪之法定刑度範圍內，審酌犯罪情節、各項量刑事由
    後，已足以充分評價被告所應負擔之罪責，尚無加重法定本
    刑之必要，爰依司法院大法官釋字第775號解釋及最高法院1
    10年度台上大字第5660號刑事裁定意旨，裁量不予加重最低
    本刑。
　㈣本件原審以被告罪證明確，予以論罪科刑，並就量刑部分，
    審酌被告將其所申請帳戶之存摺、提款卡暨密碼提供予某年
    籍不詳之成年人以幫助犯罪使用，紊亂社會正常交易秩序，
    並使不法之徒藉此輕易於詐騙後取得財物，致檢警難以追緝
    ，助長詐騙犯罪風氣，並增加社會大眾遭受詐騙損失之風險
    ，兼衡被告智識程度為國中畢業（依個人戶籍資料所載），
    自陳家庭經濟狀況貧寒、職業為打零工，告訴人等受騙金額
    ，被告迄今未能賠償告訴人等或與之達成和解，否認犯行之
    犯後態度，及告訴人等對本案表示之意見（見本院公務電話
    紀錄表所載）等一切情狀，量處有期徒刑2月及諭知易科罰
    金之折算標準，其認事用法俱無不合，量刑亦稱妥適。至原
    審就被告所涉累犯部分，已於判決理由敘明審酌「構成累犯
    之犯罪事實，與本案犯罪事實，係屬不同種類之犯罪型態，
    縱被告於前開有期徒刑執行完畢後，再犯本案之幫助詐欺，
    亦難認為被告所為本案犯行，有何特別之惡性或對刑罰反應
    力薄弱之情形，爰依司法院釋字第775號解釋意旨，裁量不
    予加重最低本刑」，雖於判決主文仍記載「累犯」，並於適
    用法條引用刑法第47條第1項規定，惟於本案判決結果並無
    影響，無據以撤銷之必要。是被告以其並無幫助詐欺取財犯
    行為由提起上訴，指摘原判決不當，並無可採，其上訴為無
    理由，應予駁回。
三、被告於審判期日經本院合法傳喚，無正當理由不到庭，爰不
    待其陳述，逕以一造辯論而為判決，末此敘明。
據上論斷，應依刑事訴訟法第455條之1第1項、第3項、第368條
、第371條（本件依刑事判決精簡原則僅記載程序法條），判決
如主文。
本案經檢察官丙○○聲請以簡易判決處刑，檢察官游淑惟到庭執行
職務。
中　　華　　民　　國　　111 　年　　5 　　月　　25　　日
                  刑事第八庭  審判長法  官  楊仲農

                                    法  官  陳盈如

                                    法  官  林翠珊
上列正本證明與原本無異。
不得上訴。
                                    書記官  王敏芳
中　　華　　民　　國　　111 　年　　5 　　月　　25　　日
附錄本案論罪科刑法條全文：
中華民國刑法第339條
（普通詐欺罪）
意圖為自己或第三人不法之所有，以詐術使人將本人或第三人之
物交付者，處 5 年以下有期徒刑、拘役或科或併科 50 萬元以
下罰金。
以前項方法得財產上不法之利益或使第三人得之者，亦同。
前二項之未遂犯罰之。
【附表一】
編號 對象 詐騙時間及方式 匯款時間 匯款金額（新臺幣） 匯入帳戶  1 告訴人甲○○ 詐騙集團成員於109年12月31日16時許，盜用臉書暱稱「洪子晴」在臉書刊登虛假之販售IPHONE手機訊息，適甲○○之友人黃宥惟觀看後有意購買，該詐騙集團成員遂佯以LINE暱稱「黃珮嘉」與黃宥惟聯繫後，致黃宥惟陷於錯誤，而向甲○○商借華南商業銀行網路銀行之帳戶匯款，甲○○亦陷於錯誤而依指示代為匯款。 109年12月31日16時26分許（聲請簡易判決處刑書誤載為27分許）  25,000元 庚○○所申辦之中華郵政股份有限公司帳號000-00000000000000號帳戶  2 告訴人丁○○ 詐騙集團成員於109年12月31日某時許，盜用臉書暱稱「洪志豪」在臉書刊登虛假之販售IPHONE手機訊息，適丁○○觀看後有意購買，該詐騙集團成員遂佯以LINE暱稱「曉晴」與丁○○聯繫後，致丁○○陷於錯誤，而依指示匯款。 109年12月31日16時13分許  28,000元 同上  3 告訴人戊○○ 詐騙集團成員於109年12月31日某時許，盜用臉書暱稱「Kelly You」在臉書刊登虛假之販售IPHONE手機訊息，適戊○○觀看後有意購買，該詐騙集團成員遂佯以LINE暱稱「易達通訊」與戊○○聯繫後，致戊○○陷於錯誤，而向友人高子晴商借網路銀行之帳戶，高子晴亦陷於錯誤而依指示代為匯款。 109年12月31日16時2分許  25,000元 同上  4 告訴人乙○○ 詐騙集團成員於109年12月31日某時許，以暱稱「SHANWEN YEH」在臉書刊登虛假之販售IPHONE手機訊息，適乙○○透過配偶鞏佩芳告知該訊息後有意購買，該詐騙集團成員再佯以LINE暱稱「易達通訊」與鞏佩芳聯繫後，致乙○○陷於錯誤，而依指示操作網路銀行匯款。 109年12月31日17時5分許  20,000元 同上  5 告訴人己○○ 詐騙集團成員於109年12月31日某時許，以暱稱「SHANWEN YEH」在臉書刊登虛假之販售IPHONE手機訊息，適己○○透過友人鞏佩芳告知該訊息後有意購買，該詐騙集團成員再佯以LINE暱稱「易達通訊」與鞏佩芳聯繫後，致己○○陷於錯誤，而依指示操作網路銀行匯款。 109年12月31日17時7分許  45,000元 同上 
【附表二】
對應事實 證據出處 附表一編號1 1.告訴人甲○○於警詢中之指述（見偵字卷第21至22頁）。 2.黃宥惟與詐騙集團成員Messenger及LINE對話記錄截圖1份（見偵字卷第28至33頁）。 3.網路銀行交易結果截圖1紙（見偵字卷第34頁）。 4.内政部警政署反詐騙諮詢專線紀錄表1份（見偵字卷第25頁）。    5.新北市政府警察局林口分局忠孝派出所受理詐騙帳戶通報警示簡便格式表及金融機構聯防機制通報單各1份（見偵字卷第26至27頁）。 附表一編號2 1.告訴人黃佩瑜於警詢中之指述（見偵字卷第35至37頁）。 2.詐騙集團成員之臉書貼文截圖1張（見偵字卷第44頁）。 3.告訴人黃佩瑜與詐騙集團成員Messenger及LINE對話記錄截圖1份（見偵字卷第45至53頁）。 4.網路銀行轉帳明細截圖1紙（見偵字卷第54頁）。 5.告訴人之郵政存簿儲金簿封面及內頁影本1份（見偵字卷第55至56頁）。 6.内政部警政署反詐騙諮詢專線紀錄表1份（見偵字卷第38至39頁）。 7.雲林縣政府警察局虎尾分局大屯派出所受理詐騙帳戶通報警示簡便格式表及金融機構聯防機制通報單各1份（見偵字卷第42至43頁）。 附表一編號3 1.告訴人戊○○及證人高子晴於警詢中之指述（見偵字卷第60至62頁至反面）。 2.詐騙集團成員之臉書貼文截圖1張（見偵字卷第66頁上方）。 3.告訴人戊○○與詐騙集團成員Messenger及LINE對話記錄暨戊○○與高子晴之LINE對話記錄截圖1份（見偵字卷第66頁下方至70頁反面）。 4.内政部警政署反詐騙諮詢專線紀錄表1份（見偵字卷第64頁至反面）。 5.桃園市政府警察局桃園分局中路派出所受理詐騙帳戶通報警示簡便格式表及金融機構聯防機制通報單各1份（見偵字卷第65頁至反面）。 附表一編號4 1.告訴人乙○○於警詢中之指述（見偵字卷第71頁至反面）。 2.鞏佩芳與詐騙集團成員LINE對話記錄截圖1份（見偵字卷第79至80頁上方）。  3.網路銀行交易完成翻拍照片2張（見偵字卷第80頁下方）。 4.内政部警政署反詐騙諮詢專線紀錄表1份（見偵字卷第76頁）。 5.臺中市政府警察局第六分局協和派出所受理詐騙帳戶通報警示簡便格式表及金融機構聯防機制通報單各1份（見偵字卷第77至78頁）。 附表一編號5 1.告訴人己○○於警詢中之指述（見偵字卷第72至73頁）。 2.鞏佩芳與詐騙集團成員LINE對話記錄截圖1份（見偵字卷第79至80頁上方）。 3.臺中市政府警察局第六分局協和派出所受理詐騙帳戶通報警示簡便格式表及金融機構聯防機制通報單各1份（見偵字卷第74至75頁）。 
（以下空白）